【裁判字號】    95,易,344
【裁判日期】    951016
【裁判案由】    傷害等
【裁判全文】
臺灣基隆地方法院刑事判決               95年度易字第344號
公  訴  人  臺灣基隆地方法院檢察署檢察官
被      告  乙○○
選任辯護人  周志吉律師
上列被告因傷害等案件，經檢察官提起公訴（95年度偵字第3529
號），本院判決如下：
    主  文
乙○○公然侮辱人，處罰金銀元壹仟貳佰元即新臺幣仟陸佰元
，如易服勞役，以銀元佰元即新臺幣玖佰元折算壹日。又傷害
人之身體，處罰金銀元貳仟壹佰元即新臺幣陸仟佰元，如易服
勞役，以銀元佰元即新臺幣玖佰元折算壹日。應執行罰金銀元
仟元即新臺幣玖仟元，如易服勞役，以銀元佰元即新臺幣玖
佰元折算壹日。
    事  實
一、緣乙○○、丁○○均任職臺灣電力股份有限公司，因丁○○
    於工會代表選舉（民國95年2 月17日）前寄發電子郵件給工
    會全體會員，內容指涉某位代表候選人已高升課長，不宜再
    出來競選代表等語，乙○○因此對丁○○以此方式參與競選
    心生不滿。95年2 月23日中午12時許，乙○○在臺北縣貢寮
    鄉○○路51號「黑白毛」餐廳之公眾得出入之場所內，見丁○○步入餐廳時，竟基於侮辱之犯意，公然對丁○○罵稱「
    為了選舉以小人動作發黑函」，二人即發生口角爭執進而推
    擠拉扯，並互相用手臂攬住對方頸部而扭抱在一起，丁○○
    因此受有頸部拉傷、右小腿挫傷併瘀青（3X3 公分）之傷害
    。
二、案經丁○○告訴而由臺灣基隆地方法院檢察署檢察官偵查起
    訴。
    理  由
一、按被告以外之人於偵查中向檢察官所為之陳述，除顯有不可
    信之情況者外，得為證據，刑事訴訟法第159條之1第2 項固
    定有明文。惟92年2月6日修正公布之刑事訴訟法，為保障被
    告之反對詰問權，酌採英美法之傳聞法則，被告以外之人於
    偵查中向檢察官所為之陳述，性質上屬傳聞證據，依傳聞法
    則，原無證據能力。且被告之反對詰問權，又屬憲法第8 條
    第1 項規定「非由法院依法定程序不得審問處罰」之正當法
    律程序所保障之基本人權及第16條所保障之基本訴訟權，不
    容任意剝奪，故所謂被告以外之人於偵查中向檢察官所為之
    陳述，當係指經被告或其辯護人行使或得予行使反對詰問權
    者而言。否則除有同法第159條之2第1 項當事人同意作為證
    據，第2 項當事人、代理人、辯護人視為同意作為證據之情
    形者外，自不得為證據（最高法院95年度臺上字第3699號判
    決意旨參照）。查證人甲○○、丁○○、丙○○、己○○於
    檢察官偵查中之具結證述，雖未經被告乙○○行使反對詰問
    權，然經本院於審判程序將上開證述內容提示予被告、辯護
    人，並告以內容要旨，被告、辯護人均表示無意見，且未聲
    明異議，本院審酌相關言詞陳述作成時之情況，認為適當，
    依前揭判決暨法條意旨，均得援為本案證據。
二、訊據被告固坦承其於上開時間、地點，對告訴人丁○○出言
    「為了選舉以小人動作發黑函」等語，且與告訴人發生肢體
    拉扯，惟矢口否認其有公然侮辱、傷害等犯意，辯稱告訴人
    確實曾在工會代表選舉前，寄發電子郵件給工會會員，內容
    指涉某位代表候選人連跳二級升為課長，不宜競選公會代表
    ，伊基於老友立場，才出言規勸告訴人，不料告訴人卻反而
    先動手打人，伊為求自衛才上前抱住告訴人云云。經查：
    (一)有關告訴人指證被告在餐廳之公眾得出入之場所內，對
        其罵稱「為了選舉以小人動作發黑函」乙節，業據被告
        坦承在卷，核與證人甲○○於檢察官偵查、本院審理中
        之結證情節相符，自堪認定屬實。被告雖辯稱告訴人實
        際上確實有在工會代表選舉前寄發電子郵件指摘他人，
        其純屬陳述具體事實，並無侮辱之犯意，並提出電子郵
        件1 紙為證。然刑法公然侮辱罪之「侮辱」，係以使人
        難堪為目的，以言語、文字、圖畫或動作，表示不屑輕
        蔑或攻擊之意思，足以對於個人在社會上所保持之人格
        及地位，達貶損其評價之程度而言，故若指摘他人為「
        小人」，依我國社會通念應認足以使被指摘者之人格及
        地位遭受貶損。查告訴人雖自承確有在工會代表選舉前
        寄發被告所指內容之電子郵件，然辯稱此僅係轉述某位
        同仁之看法，而現今社會之競選方式諸端，果若告訴人
        以違法方式競選，相關被害人大可依法訴追其責任，被
        告亦可質問告訴人為何要在選舉前寄發郵件以不實事項
        指摘其他候選人，矧被告捨此不為，竟以其主觀評價而
        在公開場合指稱告訴人「為了選舉以『小人』動作發黑
        函」，當足以貶抑告訴人之人格及地位，被告辯稱其僅
        係陳述具體事實，而無侮辱犯意云云，尚無可採。
    (二)被告雖否認其有傷害犯行，辯稱基於自衛才動手云云。
        然查：
    １、有關被告辯稱因告訴人先出手毆打，為求自衛才還手抵
        擋乙節，業經證人即告訴人結證否認在卷，且在場證人
        甲○○、丙○○、己○○均證稱並未目睹何人先動手打
        人，只看到雙方互相推擠拉扯（95年10月3 日審判筆錄
        參照），則被告此部分辯解之可信度，容非無疑。又被
        告辯稱告訴人要拿椅子對其攻擊，但打到上前勸架之己○○乙節，固與證人己○○於本院之證述情節相符，惟
        證人甲○○、丙○○於本院均證稱並未目睹上情，則告
        訴人若有如此大動作之攻擊行為，其他在場人應不致毫
        無察覺之可能；況依告訴人之證述，雙方發生拉扯後，
        其胸部撐在椅背上，為避免遭受被告攻擊而向後倒退，
        參諸證人己○○於本院亦證稱其遭告訴人拿木椅坐墊打
        到時，告訴人呈半蹲姿勢並往後倒退等語，則告訴人若
        有持木椅主動攻擊被告之動作，應無半蹲並向後倒退之
        可能，堪認告訴人當時因與被告發生推擠拉扯而靠臥木
        椅向後倒退，因其他在場同事上前勸阻而不慎打到證人
        己○○，則被告辯稱因告訴人先動手攻擊才基於自衛抵
        擋云云，尚無所據。
    ２、又正當防衛必須對於現在不法之侵害始得為之，侵害業
        已過去，即無正當防衛可言。至彼此互毆，又必以一方
        初無傷人之行為，因排除對方不法之侵害而加以還擊，
        始得以正當防衛論。故侵害已過去後之報復行為，與無
        從分別何方為不法侵害之互毆行為，均不得主張防衛權
        （最高法院30年上字第1040號判例意旨參照）。且依我
        國終審機關邇來之一致見解，略以：衡之一般社會經驗
        法則，互毆係屬多數動作構成單純一罪而互為攻擊之傷
        害行為，縱令一方先行出手，而還擊一方在客觀上苟非
        單純僅對於現在不法之侵害為必要排除之反擊行為，因
        其本即有傷害之犯意存在，則對其互為攻擊之還手反擊
        行為，自無主張防衛權之餘地。根據在場證人甲○○、
        丙○○、己○○之證述，均有目睹被告與告訴人相互推
        擠拉扯，且用手攬住對方頸部並扭抱在一起，嗣經在場
        同事勸阻始罷手，顯見本案應係雙方口角爭執後所引發
        之互毆行為，因其彼此間本有傷害對方之犯意，則任一
        方對其互為攻擊之還手反擊行為，當無主張防衛權之餘
        地。故被告此部分之辯解，亦難憑採。而告訴人因遭被
        告毆打，受有頸部拉傷、右小腿挫傷併瘀青（3X3 公分
        ）之傷害，亦有偵查卷附臺北市立萬芳醫院95年2 月23
        日診斷證明書可稽，更見告訴人上開指證，應屬有據。
    (三)綜上所陳，被告上開辯解，尚無足採。本案事證明確，
        被告犯行堪可認定，應依法論科。
三、論罪科刑：
    (一)刑法於94年2月2日修正公布，95年7月1日施行（下稱新
        法；修正前刑法下稱舊法），新法第2條第1項之規定，
        係規範行為後法律變更所生新舊法律比較適用之準據法
        ，於新法施行後，應適用新法第2條第1項之規定，為「
        從舊從輕」之比較。本案之新舊法比較詳如附表所示。
    (二)核被告所為，係犯刑法第277條第1項傷害、第309條第1
        項公然侮辱等罪。被告所犯上開二罪，犯意各別，罪名
        不同，應予分論併罰。本院審酌被告係因酒後思慮欠周
        而為上開犯行，自其犯罪動機、方法以觀，認其犯罪惡
        性非鉅，併慮及告訴人所受傷害程度以及被告犯後態度
        等一切情狀（依最高法院95年度第八次刑事庭會議決議
        六(一)之意旨，新法第57條之規定，為法院就刑之裁量審
        認標準見解之明文化，非屬法律之變更，無新舊法比較
        適用之問題），分別就上開二罪量處如主文所示之刑，
        並定其應執行之刑（刑法第51條第7 款未經修正，無須
        為新舊法之比較），併諭知易服勞役之折算標準。
四、起訴書另以被告於上開時間、地點對告訴人罵稱「他媽的」
    ，認此部分同犯刑法第309條第1項之公然侮辱罪云云。訊據
    被告辯稱「他媽的」係其口頭禪，並無侮辱他人之犯意，而
    依我國社會通念及本院職務上所知事項，「他媽的」乙語確
    為民間部分人士之口語習慣，一般人應不致認定口出「他媽
    的」有貶抑他人之社會地位及人格，故此部分應不成立犯罪
    ，惟因起訴書認此部分與上開論罪之公然侮辱部分間有實質
    上一罪關係，爰不另為無罪之諭知。
據上論斷，應依刑事訴訟法第299條第1項前段，刑法第2條第1項
、第277條第1項、第309條第1項、第51條第7 款，修正前刑法第
33條第5款、第42條第2項，罰金罰鍰提高標準條例第1 條前段，
修正前罰金罰鍰提高標準條例第2 條，現行法規所定貨幣單位折
算新臺幣條例第2條，判決如主文。
本案經檢察官戊○○到庭執行職務。
中    華    民    國    95    年    10    月    16    日
                  刑事第五庭審判長法  官  陳志祥
                                  法  官  邰婉玲
                                  法  官  楊皓清
以上正本證明與原本無異。
對於本件判決如有不服，應於收受送達後10日內，向本院提出上
訴書狀，上訴於臺灣高等法院，並按他造當事人之人數附具繕本
。
中    華    民    國    95    年    10    月    16    日
                                  書記官  王月娥
附錄論罪法條：
刑法第277條
傷害人之身體或健康者，處3年以下有期徒刑、拘役或1千元以下
罰金。
犯前項之罪因而致人於死者，處無期徒刑或7年以上有期徒刑；
致重傷者，處3年以上10年以下有期徒刑。
刑法第309條
公然侮辱人者，處拘役或3百元以下罰金。
以強暴犯前項之罪者，處1年以下有期徒刑、拘役或5百元以下罰
金。
附表
┌──┬───────────┬───────────┬──────┬─────────┐
│編號│     新法規定         │      舊法規定        │個別比較結果│    理由及根據    │
├──┼───────────┼───────────┼──────┼─────────┤
│ 一 │第277條第1項          │第277條第1項          │刑法第277 條│1.新法第33條第5款 │
│    │傷害人之身體或健康者，│傷害人之身體或健康者，│第1 項、第  │  規定罰金刑為新臺│
│    │處3 年以下有期徒刑、拘│處3 年以下有期徒刑、拘│309 條第1 項│  幣1,000 元以上，│
│    │役或1,000元以下罰金。 │役或1,000元以下罰金。 │（條文本身未│  以百元計算之，新│
│    │                      │                      │作修正）    │  法施行後，應依新│
│    │第309條第1項          │第309條第1項          │            │  法第2條 第1 項之│
│    │公然侮辱人者，處拘役或│公然侮辱人者，處拘役或│            │  規定，適用最有利│
│    │300元以下罰金。       │300元以下罰金。       │            │  於行為人之法律。│
│    │                      │                      │            │2.刑法第277 條第1 │
│    │第33條第5 款          │第33條第5 款          │舊法第33條第│  項、第309 條第1 │
│    │罰金：新臺幣1,000 元以│罰金：1元以上。       │5款         │  項之罰金刑，依舊│
│    │上，以百元計算之。    │                      │            │  法之規定，分別為│
│    │                      │                      │            │  銀元10,000元即新│
│    │刑法施行法第1條之1    │罰金罰鍰提高標準條例第│罰金罰鍰提高│  臺幣30,000元、銀│
│    │中華民國94年1 月7 日刑│1條                   │標準條例第1 │  元3,000 元即新臺│
│    │法修正施行後，刑法分則│依法律應處罰金、罰鍰者│條前段      │  幣9,000 元以下罰│
│    │編所定罰金之貨幣單位為│，就其原定數額得提高為│            │  金，而依新法之規│
│    │新臺幣。94年1 月7 日刑│二倍至十倍。但法律依一│            │  定，上開法條之罰│
│    │法修正時，刑法分則編未│定比率規定罰金或罰鍰之│            │  金貨幣單位為新臺│
│    │修正之條文定有罰金者，│數額或倍數者，依其規定│            │  幣，且因非屬72年│
│    │自94年1 月7 日刑法修正│。                    │            │  6 月26日至94年1 │
│    │施行後，就其所定數額提│                      │            │  月7 日新增或修正│
│    │高為三十倍。但72年6 月│現行法規所定貨幣單位折│現行法規所定│  之條文，罰金數額│
│    │26日至94年1 月7 日新增│算新臺幣條例第2條     │貨幣單位折算│  提高為三十倍，故│
│    │或修正之條文，就其所定│現行法規所定金額之貨幣│新臺幣條例第│  新法之罰金刑各為│
│    │數額提高為三倍。      │單位為圓、銀元或元者，│2條         │  新臺幣30,000元、│
│    │                      │以新臺幣元之三倍折算之│            │  9,000 元以下罰金│
│    │                      │。                    │            │  ，二者之最高罰金│
│    │                      │                      │            │  數額相同，但最低│
│    │                      │                      │            │  數額則以舊法對被│
│    │                      │                      │            │  告較為有利，亦即│
│    │                      │                      │            │  新法並無較有利被│
│    │                      │                      │            │  告之情形，依刑法│
│    │                      │                      │            │  第2 條第1 項之規│
│    │                      │                      │            │  定，應適用行為時│
│    │                      │                      │            │  之舊法。        │
│    │                      │                      │            │3.最高法院95年度第│
│    │                      │                      │            │  八次刑事庭會議決│
│    │                      │                      │            │  議三(一)1.參照。  │
├──┼───────────┼───────────┼──────┼─────────┤
│ 二 │第42條第3、4、5項     │第42條第2、3項        │新法第42條第│1.行為人於犯罪時之│
│    │易服勞役以新臺幣1,000 │易服勞役以1 元以上3 元│3項         │  易服勞役規定，為│
│    │元、2,000 元或3,000 元│以下，折算一日。但勞役│            │  舊法第42條第2 項│
│    │折算一日。但勞役期限不│期限不得逾6個月。     │            │  前段。行為時之易│
│    │得逾1 年。            │                      │            │  服勞役折算標準，│
│    │依第51條第7 款所定之金│                      │            │  依修正前罰金罰鍰│
│    │額，其易服勞役之折算標│                      │            │  提高標準條例第2 │
│    │準不同者，從勞役期限較│                      │            │  條前段規定，則就│
│    │長者定之。            │                      │            │  其原定數額提高為│
│    │罰金總額折算逾1 年之日│罰金總額折算逾6 個月之│            │  一百倍折算一日，│
│    │數者，以罰金總額與1 年│日數者，以罰金總額與6 │            │  則本件行為時之易│
│    │之日數比例折算。依前項│個月之日數比例折算。  │            │  服勞役折算標準，│
│    │所定之期限，亦同。    │                      │            │  應以銀元300 、  │
│    │                      │                      │            │  600 、900 元折算│
│    │                      │罰金罰鍰提高標準條例第│            │  一日，即新臺幣  │
│    │                      │2條                   │            │  900 、1,800 、  │
│    │                      │依刑法第41條易科罰金或│            │  2,700 元折算一日│
│    │                      │第42條第2 項易服勞役者│            │  。比較修正前後之│
│    │                      │，均就其原定數額提高為│            │  易服勞役折算標準│
│    │                      │一百倍折算一日；法律所│            │  ，以修正後之規定│
│    │                      │定罰金數額未依本條例提│            │  ，較有利於行為人│
│    │                      │高倍數，或其處罰法條無│            │  ，應依刑法第2 條│
│    │                      │罰金刑之規定者，亦同。│            │  第1 項後段規定，│
│    │                      │                      │            │  適用新法第42條第│
│    │                      │                      │            │  3 項前段規定，定│
│    │                      │                      │            │  其折算標準。    │
│    │                      │                      │            │2.最高法院95年度第│
│    │                      │                      │            │  八次刑事庭會議決│
│    │                      │                      │            │  議三(二)參照。    │
├──┴─┬─────────┴───────────┴──────┴─────────┤
│  結論  │1.比較時應就罪刑有關之共犯、未遂犯、想像競合犯、牽連犯、連續犯、結合犯，以及│
│        │  累犯加重、自首減輕暨其他法定加減原因（如身分加減）與加減例等一切情形，綜其│
│        │  全部罪刑之結果而為比較（最高法院95年度第八次刑事庭會議決議一(四)參照），且除│
│        │  法律別有規定外，應本統一性及整體性之原則而適用之，不容與主刑所適用之法律任│
│        │  意割裂（無須比較以及上開最高法院決議應直接適用新法者例外）。              │
│        │2.適用舊法第33條第5 款之規定，刑法第277 條第1 項、第309 條第1 項罰金刑之規定│
│        │  （新臺幣30,000元以下30元以上、新臺幣9,000 元以下30元以上），相對新法第33條│
│        │  第5 款之罰金刑（各為新臺幣30,000元以下1,000 元以上、9,000 元以下1,000 元以│
│        │  上），當以舊法對被告較為有利，而適用新法易服勞役折算標準之規定雖對於被告雖│
│        │  屬有利，然前述有關罰金刑之修正已直接影響法定刑（主刑）之重輕標準（事涉被告│
│        │  能否獲得法院判處新臺幣30元以上1,000 元以下之罰金刑），而易服勞役則無關法定│
│        │  刑之變更，僅係法院宣告罰金刑後之易刑處分。綜合比較時，仍應優先以罰金刑修正│
│        │  前後之有利與否，作為決定新舊法是否較有利被告之標準。據此，本案依刑法第2 條│
│        │  第1 項之規定，應整體適用舊法之規定對被告較為有利。                        │
└────┴──────────────────────────────────────┘


司法院資訊處製作；財團法人民間司法改革基金會備份。
